【裁判字號】    98,簡上,566
【裁判日期】    981231
【裁判案由】    確認本票債權不存在
【裁判全文】
臺灣臺北地方法院民事判決             98年度簡上字第566號
上  訴  人  廣政營造股份有限公司
法定代理人  丙○○
訴訟代理人  蕭玉杉律師
被  上訴人  欣格聯合企業股份有限公司
法定代理人  乙○○
訴訟代理人  甲○○
上列當事人間請求確認本票債權不存在事件，上訴人對於中華民
國98年6月1日本院臺北簡易庭98年度北簡字86號第一審判決提起
上訴，本院於98年12月16日言詞辯論終結，判決如下:
    主      文
上訴駁回。
第二審訴訟費用由上訴人負擔。
    事實及理由
一、上訴人上訴主張略以：
  (一)上訴人於民國94年8月31日向被告租用車牌號碼：6530- LY
    之汽車1輛，租期自94年8月31日起至97年8月30日止，每月
    租金為新臺幣（下同）20,800元，3年租金為748,800元，當
    時上訴人除以現金支付41,600元外，另簽發每紙面額為20,
    800元之支票共34紙予被告，用以清償租金，並同時簽發面
    額748,800元之本票1紙以供擔保。嗣上訴人依約將給付租金
    之支票全部兌現，於租期屆滿後，將該車返還於被告。詎被
    上訴人竟持系爭本票向本院聲請本票裁定，並經本院97年度
    票字第3707 4號裁定准許，但兩造已無任何債權債務關係，
    上訴人無需負擔系爭本票之債務。
  (二)被上訴人固提出車輛租賃契約書辯稱係依約向上訴人請求給
    付租用汽車期間產生之罰單罰鍰及超出合約里程數之費用。
    而上訴人對於使用汽車期間產生之罰單罰鍰並不爭執，願意
    如數繳納，但上訴人根本未曾見過車輛租賃契約書，該契約
    亦未蓋有騎縫章，且上訴人還車時，被上訴人曾出具還車確
    認表1紙，其上記載領照時間為94年9月2日，依照經驗法則
    ，被上訴人應於94年9月2日始知悉車牌號碼為何，但被上訴
    人要求上訴人對保之時間卻是94年8月30日，並能提出94年8
    月30日被上訴人與上訴人及本票共同發票人丁○○對保時，
    已繕打上尚未領照之汽車車牌號碼，及資料均已填載完成之
    車輛租賃契約書，實在匪夷所思，顯見車輛租賃契約書係被
    上訴人事後所偽造，兩造從未有使用里程數限制之約定，被
    上訴人以車輛契約書為該本票之原因關係，而對上訴人有所
    請求，顯有違誤。又被上訴人之前員工即對保之證人陳鈺善
    固於原審中證稱簽約過程均經上訴人同意云云。然上訴人並
    未同意車輛租賃契約書之內容，該契約書係證人陳鈺善偽造
    ，上訴人已對證人陳鈺善提出偽造文書之刑事告訴，現在臺
    灣板橋地方法院檢察署偵查中，證人陳鈺善於該案中亦坦承
    本票上之金額為會計人員所填載，其上印章亦為其自行蓋印
    ，車輛租賃契約書上上訴人之印章，係被上訴人之業務人員
    交給伊，由伊自行用印，足證車輛租賃契約書係證人陳鈺善
    事後偽造。且證人丁○○於本院審理中亦證稱不認識上訴人
    ，車輛租賃契約書及本票上之簽名、印章均非其所自為，亦
    未於94年8月30日進行對保程序，益證車輛租賃契約書為他
    人所偽造，並未經上訴人同意，被上訴人以此為本票之原因
    關係，對於上訴人請求本票裁定，顯非適法等語。
二、被上訴人則以：
  (一)上訴人邀同黃怡倫、丁○○為連帶保證人，向被上訴人承租
    車牌號碼為6530-LY之汽車1輛，租期自94年8月31日起至97
    年8月30日止，每月租金20,800元，並約定以支票繳款，且
    立有車輛租賃契約書為憑，並同時共同簽發面額748,800 元
    之本票1紙交予被上訴人收執，以擔保租車期間租金之給付
    及承租人各項義務之履行。嗣上訴人於車輛租賃契約於97年
    8 月30日期滿後，已將車輛返還。
  (二)兩造車輛租賃契約書第2條D項約定：「含定期保養費及一般
    維修費。（出租人提供每月1250公里維修保用，並以累計月
    數計算保用總里程數。於期滿或中途解約時，如使用里程超
    過保用總里程，超過部分每公里加收2.5元。輪胎正常磨損
    更換以4條為限，且其更換時機為胎紋磨耗至安全刻度以下
    ）」；第4條G項約定：「租賃期間內，租賃車輛發生之任何
    違反交通規則或其它法令規定所受之罰款、過橋費、停車費
    及其他類似之法定費用，概由承租人負擔，出租人於收受罰
    單時，得逕向監理單位申請轉罰，如無法轉罰時，出租人得
    代墊罰款，於出租人代墊罰款後，承租人應立即以現金償還
    ，否則即得於履約保證金中抵扣」。上訴人於車輛租賃契約
    期滿後，雖已將車輛返還，但經被上訴人結算車輛總行駛里
    程數111464公里，已超出合約可用里程共66464公里【11146
    4-(1250×36）】，依上開車輛租賃契約書第2條D項之約定
    ，上訴人應支付超里程費用計166,160元（66464×2.5＝166
    160）。另被上訴人於汽車租賃期間多次代墊交通違規罰款
    、停車費等費用，金額共計19,909元，依車輛租賃契約書第
    4條G項之約定，被上訴人代墊之費用，上訴人亦應返還，總
    計本件上訴人期滿還車後，仍有共計186, 069元（166160+1
    9909＝186069）未給付。是被上訴人依照車輛租賃契約書之
    約定，請求上訴人給付票款其中186,069元，故系爭本票所
    擔保之債務於186, 069元之範圍內仍然存在。
  (三)車輛租賃期間內，上訴人行駛車輛之里程數屆保養里程需要
    保養時，被上訴人都會告知上訴人至指定之原廠保養，原廠
    會再檢附車輛維修保養明細向被上訴人請領相關費用，對於
    車輛實際使用里程數已逾合約里程數之情形，上訴人亦會發
    函通知，提醒將衍生出里程數超出費用之問題，可恰被上訴
    人修訂合約約定里程數以符合車輛實際使用情形，如上訴人
    無回應，則應按原合約辦理。上訴人於租賃期間車輛需要保
    養時，均會前往被上訴人指定之原廠保養，維修費用則由被
    上訴人支付，被上訴人於96年6月前即得知車輛實際使用里
    程數已達69988公里，故於96年6月初以掛號寄發車輛里程數
    超出合約約定之通知予上訴人，此有回執可證，可見上訴人
    於96年6月即已得知車輛里程數超出合約約定之情形，但上
    訴人並未提出任何回應或異議。被上訴人提出之車輛租賃契
    約書雖為定型化契約，但參照行政院消費者保護委員會公佈
    之小客車租賃定型化契約應記載事項第6條亦載明里程數超
    出費用為應記載事項，故車輛使用里程數之約定為一般約定
    ，同業均有相同之條款，被上訴人向上訴人收取超過部分每
    公里加收2.5元與同業收取之金額相比亦非過高。且證人陳
    鈺善已就簽約細節到庭作證，合約內容皆係與上訴人談妥後
    簽立，本件租金金額共達748,800元，並非小數目，就一般
    商業交易習慣而言，如未達成合意，並不會簽立契約，以免
    影響雙方權利，且車輛租賃契約書亦有騎縫章，合約一式兩
    份，本票亦為上訴人親自簽發，上訴人主張車輛租賃契約書
    及本票均係偽造，應負舉證責任等語，資為抗辯。
三、原審為上訴人敗訴之判決，經上訴人提起上訴，於本院上訴
    聲明為：(一)原判決廢棄。(二)前開廢棄部分，確認上訴人就臺
    灣臺北地方法院97年度票字第37074號民事裁定，對上訴人
    於94年8月30日簽發票面金額748,800元，其中186,069元及
    自97年8月31日起至清償日止，按年利率百分之18計算利息
    之本票債權不存在。(三)第一、二審訴訟費用由被上訴人負擔
    。被上訴人則於本院答辯聲明為：(一)駁回上訴。(二)第二審訴
    訟費用由上訴人負擔。
四、兩造不爭執之事項：
  (一)上訴人邀同黃怡倫、丁○○為連帶保證人，於94年8月31日
    向被告租用車牌號碼：6530- LY之汽車1輛，租期自94年8月
    31日起至97年8月30日止，每月租金為20,800元，3年租金共
    計748,800元。上訴人先以現金支付41,600元，另簽發每紙
    面額為20, 800元之支票合計34紙予被告，用以清償租金，
    同時並簽發面額748,800元之本票1紙以供擔保。嗣上訴人於
    車輛租賃契約於97年8月30日期滿後，已將車輛返還。
  (二)上訴人將車輛返還後，經被上訴人結算車輛總行駛里程數11
    1464公里，另被上訴人於汽車租賃期間多次代墊交通違規罰
    款、停車費等費用，金額共計19,909元。
  (三)被上訴人持系爭本票向本院聲請本票裁定，並經本院97年度
    票字第3707 4號裁定准許，裁定主文為：「相對人（即上訴
    人、黃怡倫、丁○○）於94年8月30日共同簽發之本票內載
    憑票交付聲請人（即被上訴人）之748,800元，其中之186,0
    69元及97年8月31日起至清償日止，按年利率百分之18計算
    之利息，得為強制執行」。上訴人於上訴期間內提出上訴，
    但黃怡倫、丁○○並未提出上訴。
五、本院得心證之理由：
  (一)按確認法律關係之訴，非原告有即受確認判決之法律上利益
    者，不得提起，民事訴訟法第247條第1項前段定有明文。而
    所謂受確認判決之法律上利益，係指因法律關係之存否不明
    確，致原告在私法上之地位有受侵害之危險，而此項危險得
    以對於被告之確認判決除去之者而言。查本件被上訴人已取
    得本院97年度票字第37074號民事裁定，依票據法第121 條
    、第29條及第123條規定，上訴人即應負共同發票人責任，
    惟上訴人以車輛租賃契約業經清償而消滅，否認系爭本票債
    權存在，顯有排除負擔票據責任危險之必要，是以在上開裁
    定准許範圍內應認上訴人有即受確認判決之法律上利益，先
    予敘明。
  (二)上訴人對於車輛租賃期間，被上訴人代墊交通違規罰款、停
    車費等費用金額共計19,909元部分，並不爭執，並表示願意
    給付，此部分上訴人既已自認，則無庸審究。
  (三)按當事人主張有利於己之事實者，就其事實應負舉證之責任
    ；私文書應由舉證人證其真正，民事訴訟法第277條第1項前
    段、第357條分別定有明文；又私文書經本人或其代理人簽
    名、蓋章或按指印或有法院或公證人之認證者，推定為真正
    ，民事訴訟法第358條第1項定有明文。上訴人主張車輛租賃
    契約書及本票係被上訴人及證人陳鈺善偽造，並否認兩造有
    車輛里程數超過一定里程應支付費用之約定，自應由上訴人
    就車輛租賃契約書及本票係偽造，及兩造並無里程數限制或
    超過里程數加收費用之約定等節，負舉證責任。查車輛租賃
    契約書及本票上，均有黃怡倫及丁○○之簽名與印章，並蓋
    有騎縫章，此有車輛租賃契約書及本票各1件附卷可參。雖
    證人丁○○於本院審理中證稱：「（這是否是你簽名及蓋章
    ？）都不是我簽名及蓋章的」、「（為何車輛租賃契約書及
    本票都有你簽名？）我不知道，是陳鐘鼎（即陳信亨）說要
    買車，我說好，他說缺保證人，我就擔任保證人，後來都沒
    消息，直到看到本票，我才知道有這件事情發生」、「他說
    他缺一台車，說是要買新車是租賃車，我沒有拿到好處，是
    30 幾年的好朋友，後來我去南部做事情都沒有消息，直到
    收到傳票，我才知道這件事」等語（見本院98年11月13日準
    備程序筆錄），似否認車輛租賃契約書及本票上丁○○之簽
    名及印章為真正。然證人丁○○亦證稱：「（你有無口頭授
    權陳鐘鼎去買賣車輛？）我有說好」等語（見本院98年11月
    13 日準備程序筆錄），顯然確有授權陳鐘鼎即陳信亨購買
    或租賃車輛。另證人陳信亨於原審中已證明其向被上訴人承
    租系爭車輛之事實，並證稱：「在開支票時，就訂契約之時
    ，我有在場，但是沒有訂契約，當初只有一張採購單，裡面
    註明有哪些配件，且附加了很多條件在上面」等語（見原審
    98年4月16日言詞辯論筆錄）。然本院詰之簽約經過，證人
    陳信亨證稱：「（在開支票之時，是何人開？）」是公司開
    的，不是我開的，何人開的我不記得」「（那時黃世直先生
    在場嗎？）因為他在公司，他當然在場。他在辦公室裡面的
    房間，我在辦公室外面」、「（交支票時在哪裡交？）在房
    間裡交」、「（你剛剛不是說簽發支票時你在場？）我的意
    思是在那個區域以內」、「（你既然沒有親眼看到、聽到，
    怎麼可以說你在場？）因為他們拿著支票和現金走了」、「
    （既然車子是你要用的，你也是重要的關係人，為什麼你人
    會在辦公室外面？）因為那是公司要用的車子」、「（既然
    如此，你為何說本件沒有簽約，你不是沒有看到嗎？）因為
    我那時都沒有看到合約」、「（既然租車條件是你談的，為
    何簽約時你不在場？）因為車子是公司租的，因為我的辦公
    室跟廣政公司在同一間，以屏風隔開，原告公司的老闆辦公
    的地方是在裡面的一個房間」、「（他們在裡面談的是你知
    道嗎？）我不知道」、「（那你為何之前說了很多你知道的
    事情？）因為我以為在辦公室裡面就是在場」（見原審98年
    4月16日言詞辯論筆錄），就其於簽約時是否在場，見聞何
    事，說詞明顯反覆，其證詞恐不足採信。另證人陳鈺善於原
    審中結證稱：「我是在被告的關係企業格上汽車公司上班，
    是做業務，有需要到外面與客戶對保」、「（你們簽契約時
    ，是否會把空白契約拿給客戶簽？）我們是契約填載完之後
    才辦理對保」（見原審98年3月5日言詞辯論筆錄），亦可證
    明係簽約後對保，當時已有車輛租賃契約書。況上訴人對證
    人陳鈺善提出偽造文書之刑事告訴，業經臺灣板橋地方法院
    檢察署檢察官以98年度偵字第12143號為不起訴處分，有該
    不起訴處分書1件存卷可參，堪信證人陳鈺善之證詞應可採
    信，證人陳鈺善確與當時上訴人之法定代理人黃世直簽約後
    對保，車輛租賃契約書及本票上之簽名，縱非黃怡倫及丁○
    ○本人所為，亦係經過本人授權，應為真正。則上訴人與丁
    ○○、黃怡倫等人既已在上面簽名，且在對保欄內均有其簽
    名及印章，參照一般交易習慣，此等金額較大之契約，如雙
    方尚未就簽約事項達成合意時，應不會直接簽訂契約，以避
    免造成自己之損失，上訴人主張契約內容係被上訴人事後補
    填云云，顯與常情不符。又車輛租賃契約書及本票均未見有
    塗改痕跡，上訴人並未提出具體證據證明其上里程數限制及
    超過里程數加收費用之約定為事後偽造，應認此部分為兩造
    合意之約定。又上訴人於租賃期間車輛需要保養時，均會前
    往被上訴人指定之原廠保養，維修費用則由被上訴人支付，
    被上訴人於96年6月前即得知車輛實際使用里程數已達69988
    公里，故於96年6月初以掛號寄發車輛里程數超出合約約定
    之通知予上訴人，此據被上訴人提出回執1紙為證，可見上
    訴人於96年6月即已得知車輛里程數超出合約約定之情形，
    但上訴人並未提出任何回應或異議，益證兩造有此約定。故
    上訴人主張車輛租賃契約書及本票係偽造云云，尚非可採。
  (四)上開車輛租賃契約書第2條D項約定：「含定期保養費及一般
    維修費。（出租人提供每月1250公里維修保用，並以累計月
    數計算保用總里程數。於期滿或中途解約時，如使用里程超
    過保用總里程，超過部分每公里加收2.5元。輪胎正常磨損
    更換以4條為限，且其更換時機為胎紋磨耗至安全刻度以下
    ）」；及第4條G項約定：「租賃期間內，租賃車輛發生之任
    何違反交通規則或其它法令規定所受之罰款、過橋費、停車
    費及其他類似之法定費用，概由承租人負擔，出租人於收受
    罰單時，得逕向監理單位申請轉罰，如無法轉罰時，出租人
    得代墊罰款，於出租人代墊罰款後，承租人應立即以現金償
    還，否則即得於履約保證金中抵扣」。上訴人於車輛租賃契
    約期滿後，雖已將車輛返還，但經被上訴人結算車輛總行駛
    里程數111464公里，已超出合約可用里程共66464公里【111
    46 4-(1250×36）＝66464】，依上開車輛租賃契約書第2條
    D項之約定，上訴人應支付超里程費用計166,160元（66464
    ×2.5＝166160）。則兩造既有上開給付交通規費及超過里
    程數加收費用之約定，業如前述，被上訴人請求上訴人給付
    此部分之費用，亦屬有理。從而，被上訴人以上訴人仍積欠
    交通違規罰款與停車費等費用之代墊款19,909元，及超過里
    程數加收費用166,160元，合計186,069元為由，持系爭本票
    向本院聲請相對人（即上訴人、黃怡倫、丁○○）於94年8
    月30日共同簽發之本票內載憑票交付聲請人（即被上訴人）
    之748,800元，其中之186,0 69元及97年8月31日起至清償日
    止，按年利率百分之18計算之利息，得為強制執行，即屬有
    據，上訴人主張被上訴人上開本票債權不存在云云，要非可
    採。
六、綜上所述，本件兩造確有上訴人應給付交通規費之代墊款，
    及超過里程數加收費用之約定，而上訴人亦有積欠交通規費
    之代墊款19,909元，及超過里程數加收費用166,160元，合
    計186,069元之事實，可知被上訴人對於上訴人上開本票債
    權仍然存在。從而，上訴人請求確認被上訴人就臺灣臺北地
    方法院97年度票字第37074號民事裁定，對上訴人於94年8
    月30日簽發票面金額748,800元，其中186,069元及自97年8
    月31日起至清償日止，按年利率百分之18計算利息之本票債
    權不存在，洵屬無據，為無理由，自應駁回。是原審為上訴
    人敗訴之判決，並無不合。上訴意旨指摘原判決不當，求予
    廢棄改判，為無理由，應予駁回。
七、本件事證已臻明確，兩造其餘攻擊防禦方法及未經本院援用
    之證據，核與判決之結果不生影響，爰不予逐一論駁，併此
    敘明。
八、據上論結，本件上訴為無理由，依民事訴訟法第436條之1第
    3 項、第449條第1項、第78條，判決如主文。
中    華    民    國    98    年    12    月    31    日
                 刑事第二庭   審判長法  官   張松鈞
                                    法  官   鍾素鳳
                                    法  官   郭顏毓
以上正本係照原本作成
本件不得上訴
中    華    民    國    99    年    1     月    5     日
                                    書記官   林政彬

司法院資訊處製作；財團法人民間司法改革基金會備份。
